臺灣桃園地方法院民事判決
上　訴　人　丁○○
訴訟代理人　戊○○
被 上訴 人　乙○○○
上列當事人間請求給付會款事件，上訴人對於中華民國93年8 月
10 日 本院中壢簡易庭91年度壢簡字第1097 號第一審判決提起上
訴，經本院於民國94年4 月19日言詞辯論終結，判決如下：
    主  文
原判決關於命上訴人給付超過新臺幣肆拾陸萬捌仟元部分，及該
部分假執行之宣告，暨除確定部分外訴訟費用之裁判均廢棄。
上開廢棄部分，被上訴人在第一審簡易之訴駁回。
其餘上訴駁回。
第一審（除確定部分外）、及第二審訴訟費用由上訴人負擔十分
之四，餘由被上訴人負擔。
    事實及理由
一、被上訴人起訴主張（除與原判決記載相同者，茲引用之外）
    ，補充如下：
  (一)上訴人分別參加被上訴人所邀集之如附表一編號1 至編號3
    所示之合會（各會情形詳如附表），惟上訴人於各合會得標
    後，自民國90年11月30日起未按期繳納每期應繳之死會會款
    。另被上訴人參加上訴人所邀集之如附表二編號1 所示之合
    會，上訴人尚積欠被上訴人得標金新臺幣（下同）20萬元，
    總計上訴人仍積欠被上訴人合會款共計1,211,000 元，爰依
    合會之法律關係，請求上訴人應給付被上訴人1,211,000 元
    ，及自被上訴人91年12月11日準備書狀送達上訴人之翌日起
    至清償日止，按年息百分之5 計算之利息。
  (二)如附表一編號3 的合會會員共為19人，其中有3 人是在收第
    1 期會款前就加入，被上訴人有換19人的會簿給上訴人，亦
    有交付上訴人應得之得標金（會員19人）予上訴人。
  (三)被上訴人雖以女兒吳雲鳳名義參加上訴人所邀集如附表二編
    號1 所示之合會2 會，並分別於90年5 月（第31會）、90年
    6 月（第32會）得標（標金分別為3600元及3500元），惟雖
    第1 會有收到全部的得標金，第2 會則只收到24萬餘元，上
    訴人尚積欠20萬元之得標款並未給付被上訴人。至於訴外人
    甲○○參加此會2 會，是甲○○本人自己參加的，甲○○的
    2 會，其中1 會是收末會，另1 會是末會前4 、5 會得標，
    甲○○每月將2 萬元交給被上訴人轉交上訴人。被上訴人是
    每月以如附表二編號1 如前述其應給付上訴人的4 會合會款
    ，扣抵如附表一編號1 之合會上訴人應給付予被上訴人之3
    會死會款後，再每月付給上訴人差額，抵到90年9 月即抵完
    （如附表二編號1 所示之合會會期至90年9 月結束）。至於
    訴外人丙○○雖有將如附表二編號1 之會款14200 元交給被
    上訴人，但該次剛好是被上訴人得標，故丙○○直接將款項
    交給被上訴人，被上訴人已以之扣抵該次上訴人尚應給予被
    上訴人之得標金，上訴人尚欠被上訴人該會得標金20萬元。
  (四)並聲明：請求駁回上訴。
二、上訴人抗辯（除與原判決記載相同者，茲引用之外），補充
    如下：
  (一)如附表二編號1 之合會，被上訴人以其女吳雲鳳名義跟2 會
    ，從未給付會款，而先後於89年9 月5 日第23會時以3500元
    得標、於90年1 月5 日第27會時以3500元得標，上訴人已將
    該2 次得標金交付被上訴人，上訴人並未積欠被上訴人20萬
    元得標金。且此會會員甲○○每月均將應繳之會款交予被上
    訴人轉交上訴人，但被上訴人收取後並未轉交上訴人。又此
    會會員丙○○曾將應給付予上訴人之該會末會會款14200 元
    ，交付被上訴人委其轉交上訴人，但被上訴人亦未轉交。經
    計算後，被上訴人於如附表二編號1 所示之合會，尚欠上訴
    人0000000 元，上訴人爰主張抵銷，則上訴人已無支付會款
    予被上訴人之義務。
  (二)如附表一編號2 之合會，此會會首連同會員共16人，非被上
    訴人主張之19人，上訴人並沒有收到被上訴人所稱之19人的
    會簿。
  (三)如附表二編號2 之合會，被上訴人以其本人及戴瑞方名義，
    共參加2 會，均從未繳交會款，則其尚積欠上訴人會款180,
    000 元。
  (四)並聲明：
  　1.原判決關於命上訴人給付被上訴人1,011,000 元與該部分
　    假執行之宣告暨命負擔訴訟費用部分之裁判均廢棄。
    2.上開廢棄部分，被上訴人在第一審之訴駁回。
三、本院判斷：
  (一)被上訴人以其女兒吳雲鳳名義參加上訴人所邀集如附表二編
    號1 所示之合會2 會，已分別得標，惟被上訴人從未交付該
    會會款予上訴人；及訴外人甲○○亦參加此會2 會，甲○○
    每月將應給付之會款交給被上訴人轉交上訴人，惟被上訴人
    並未轉交，而係以前述其應給付予上訴人的4 會會款（吳雲
    鳳名義2 會，甲○○2 會），扣抵如附表一編號1 之合會上
    訴人所應給付被上訴人之死會款的事實，為兩造所不爭執，
    且有該會會簿影本可稽，堪信為實在。又訴外人丙○○將如
    附表二編號1 之某次會款14200 元交給被上訴人，惟被上訴
    人並未轉交上訴人之事實，亦為兩造所不爭執。茲兩造所爭
    執者係：被上訴人於附表二編號1 所示之合會係何時得標？
    標金為何？甲○○係何時得標？標金為何？被上訴人是否於
    每月扣抵後有按月將扣抵後之差額給付上訴人？如附表二編
    號1 之合會，被上訴人是否有20萬元之得標金未收訖？丙○○前開交付被上訴人之會款14200 元，上訴人主張以之抵銷
    本件其未給付予被上訴人之其餘會款，有無理由？經查：
    1.被上訴人於附表二編號1 所示之合會係何時得標？標金為
      何？被上訴人就此合會，應給付予上訴人之會款為何？
      (1)被上訴人主張如附表二編號1 之合會，其分別於90年5
        月（第31會）、90年6 月（第32會），各以3600元、35
        00元得標之事實，有其按月詢問上訴人各月得標金額後
        所作記錄之會簿影本附卷可憑（見本院卷第63頁，註：
        依該會簿影本之記載，90年5 月被上訴人係以3500元得
        標、90年6 月被上訴人係以3600元得標）。上訴人雖於
        上訴狀內主張被上訴人係於89年9 月5 日（第23會）時
        以3500元得標、於90年1 月5 日（第27會）時以3500元
        得標云云，惟其嗣於本院93年12月21日準備程序時陳稱
        ：被上訴人得標之時間、金額應該以其所提供附於原審
        卷第58頁之會簿記載為準（依該會簿記載，吳雲鳳是於
        第20期、第21期，分別以4200元、3500元得標），上訴
        狀寫錯了云云（見本審卷第36頁）；嗣其於本院94年1
        月18日準備程序時乃翻稱：附於原審卷第58頁之會簿記
        錄是其邀會一開始所列的會員順序，不是標會的順序，
        另外各編號下所記載的金額是各該會會員得標的金額，
        而不是各該期得標的金額云云（見本審卷第56頁），是
        核上訴人於上訴狀之主張，已與其所提附於原審卷第58
        頁會簿所記載之被上訴人得標時間、得標金額已有不符
        ，其所述之真實性已值懷疑。又上訴人雖於94年1 月18
        日準備程序時稱其會提出另一本會簿證明被上訴人得標
        之時間、金額，卻遲無法提出，僅於94年2 月25日陳報
        一份「非會簿」之各期得標者及得標金額明細（見本審
        卷第65頁，註：此份手寫明細所記載之被上訴人得標時
        間、金額竟又反和上訴狀所載相同），上訴人於本院94
        年3 月8 日準備程序中自承該份手寫明細係其於開完本
        院準備程序後透過回憶寫的，斟諸其於本院行準備程序
        庭訊時就被上訴人得標時間、金額已多次陳述不一，且
        兩造各自邀集之合會數目眾多，合會關係複雜，上訴人
        於94年間始依回憶所寫之該份明細距兩造所主張被上訴
        人得標之時間均已隔3 、4 年，準此，上訴人於94年2
        月25日始陳報之明細表其內容之真實性，實值堪疑。
      (2)經仔細比對被上訴人所提出附於本院卷第63頁之其按月
        詢問上訴人各月得標金額後所作記錄之會簿影本，與上
        訴人所提出附於原審卷第58頁之會簿記錄，2 者自第1
        期至第24期得標金額之記錄除第21期吳雲鳳姓名下之得
        標金額記載不同外，餘均相同；又自第25期至第28期得
        標金額之記載雖亦不同，惟自第29期至第32期則又相同
        ，足證被上訴人主張其係根據上訴人所述而作記錄，並
        非無據。而上開2 份記載對照附於本審卷第65頁之上訴
        人於94年2 月25日始陳報之明細記載，關於各期得標之
        金額均大不相同，顯見附於本審卷第65頁之上訴人於94
        年2 月25日始陳報之明細，乃其嗣後臨訟憑空所寫，並
        不足採。
      (3)證人甲○○證稱：伊有參加如附表二編號1 之合會2 會
        ，伊標第1 會時，被上訴人2 會都還未標，伊第1 次得
        標金額是3 千多元等語（見本審卷第71頁、73頁），是
        依其證詞對照被上訴人所提出附於本院卷第63頁之會簿
        影本記載較為相符，而與上訴人所提出附於原審卷第58
        頁之會簿記錄、或上訴人所提出附於本審卷第65頁明細
        之記載，關於被上訴人得標之時間係在甲○○之前或之
        後？甲○○得標金額為多少？等節均明顯不同，益證被
        上訴人之主張，方值採信，上訴人之主張則非實在，洵
        無足採。
      (4)依上述，被上訴人以吳雲鳳名義參加此合會2 會，其先
        於90年5 月（第31會）以3500元得標，就此會份，其應
        給付之活會款為300,000 元（10,000×30=300,000），
        其應給付之死會款則為54,000元（13,500×4=54,000）
        。另被上訴人於90年6 月（第32會）3600元得標，就此
        會份，其應給付之活會款為310,000 元（10,000×31=3
        10,000），其應給付之死會款則為40,800元（13,600×
        3=40,800）。上開2 會份，被上訴人共計應給付予上訴
        人之會款共計為704,800 元。
    2.甲○○係何時得標？標金為何？甲○○所交付之會款部分
      ，被上訴人已扣抵之金額為何？
      兩造均不爭執甲○○之其中1 會係於90年4 月得標（見本
      審卷第34頁、第65頁），另一會係收末會之事實，堪信為
      真。又被上訴人主張甲○○前開第1 會係以3,500 元得標
      ，而上訴人主張甲○○係以4,300 元得標，斟諸甲○○之
      前述證詞，應認以被上訴人之主張為可採。準此，甲○○
      第1 會應係於90年4 月以3,500 元得標，另一會則未標而
      收末會。是甲○○於90年4 月（第30會）以3,500 元得標
      之該會份，其應交付之活會款為290,000 元（10,000×29
      =290,000），其應交付之死會款則為67,500元（13,500×
      5= 67,500）。 另1 會份，甲○○收末會，則其應交付之
      會款均為活會款，計為340,000 元（10,000×34=340,000
      ）。是依上述，甲○○所交付被上訴人之會款共計為697,
      500 元。
    3.被上訴人是否於每月扣抵後有按月將扣抵後之差額給付上
      訴人？
      被上訴人雖主張其於每月扣抵後有按月將扣抵後之差額給
      付上訴人云云，惟上訴人否認該情。按當事人主張有利於
      己之事實者，就其事實有舉證之責任，民事訴訟法第277
      條前段定有明文，被上訴人主張上情，自應就此有利於己
      之事實負證明之責，然被上訴人迄至本件言詞辯論終結，
      猶未能就其主張上開事實舉證以實其說，自難採信，則上
      訴人主張就差額部分亦應抵銷其積欠被上訴人之其餘會款
      ，應予准許。
    4.如附表二編號1 之合會，被上訴人是否尚有20萬元之得標
      金未收訖？
      被上訴人於原審主張上訴人就如附表二編號1 之合會，尚
      有得標金20萬元未給付被上訴人，並就此部分於原審92年
      11月21日言詞辯論時擴張其請求上訴人給付之聲明（見原
      審卷第122 頁），而查，原審就此部分駁回其請求（見原
      審判決書第8 頁），被上訴人就此部分並未上訴，從而此
      部分應已確定而有既判力，被上訴人就此部分，即不得再
      為主張或請求。
    5.丙○○前開交付被上訴人之會款14200 元，上訴人主張以
      之抵銷本件其未給付予被上訴人之會款，有無理由？
      被上訴人坦承收受丙○○欲給付之如附表二編號1 之會款
      14200 元，惟其並未轉交上訴人之事實，核與上訴人之主
      張相符，應認此情屬實。本件被上訴人雖主張因該次剛好
      是被上訴人得標，故丙○○直接將款項交給被上訴人云云
      ，惟上訴人則主張丙○○所交予被上訴人之14200 元係該
      會末會會款，並非上訴人得標之該次。經查，被上訴人就
      丙○○給付會款的時點恰係其得標該次之有利事實，並未
      舉證以實其說。且如附表二編號1 之合會，係於87年11月
      5 日起會，並無民法第709 條之1 以下關於合會之新增規
      定（89年5 月5 日施行）之適用，是該合會之債權債務關
      係僅存在於會員與會首間，則丙○○所交予被上訴人之14
      200 元係為給付予上訴人（會首）之會款，被上訴人自應
      代為轉交上訴人，乃其竟未轉交，則上訴人自得請求被上
      訴人給付之。準此，上訴人主張以該14,200元抵銷本件其
      未給付予被上訴人之其餘會款，為有理由，自應准許。
    6.綜上，就如附表二編號1 之合會，上訴人所得主張抵銷或
      被上訴人於各該會期時已先行扣抵之金額，共計為1,416,
      500元（704,800 ＋697,500 ＋14,200=1,416,500）。
  (二)被上訴人主張如附表一編號1 之合會，上訴人共加入3 會，
    並分別於89年3 月5 日以5,000 元得標、於89年4 月5 日以
    5,500 元得標、於89年5 月5 日以5,500 元得標，而上訴人
    於得標後並未給付死會款，而係以前述如附表二編號1 之合
    會會款扣抵之事實，業據其提出合會簿1 本為證，且為上訴
    人所不爭執，堪信為實在。又上訴人雖於原審主張如附表一
    編號1 之合會，其3 次得標，被上訴人均有部分得標金未給
    付云云，惟查，上訴人就其與被上訴人間之相關會款債務，
    迄至91年2 月間仍匯款予被上訴人，此有被上訴人所提出之
    郵局存款簿影本附卷可憑（見原審卷第71頁至第85頁），苟
    被上訴人確仍積欠上訴人會款，其焉可能不於該時即如前述
    抵死會款之方式主張抵銷，而猶陸續匯款予被上訴人？而原
    審就此部分認上訴人之主張不可採，上訴人於上訴理由亦未
    再主張，是應認被上訴人就此3 會份，並未積欠上訴人得標
    金。依此計算，上訴人就如附表一編號1 之合會，應給付予
    被上訴人之死會款共計為1,103,500 元（(15,000 ×25)+(1
    5,500 ×24)+(15,500 ×23)=1,103,500）。
  (三)被上訴人主張如附表一編號2 之合會，上訴人共加入3 會，
    並分別於89年12月21日以5,500 元得標、於90年2 月21日以
    5,500 元得標、於90年8 月21日上訴人與訴外人鄭瑞芳共同
    以4,200 元得標，而上訴人於得標後自90年11月30日後即未
    給付死會款之事實，亦據其提出合會簿1 本為證。上訴人固
    坦承其就此合會其參加3 會，並分別以上述金額得標之事實
    ，惟其於原審辯稱被上訴人給付得標金時，均已先將其日後
    應繳納之死會會款事先扣除後，再交付其剩餘款項云云。經
    查，證人鄭瑞芳證稱：伊有與上訴人共同參加此合會，事後
    有拿到全部的合會款，伊與上訴人各拿一半等語（見原審卷
    第49頁），是足見上訴人於原審所辯不實，並無足採。依此
    計算，上訴人就此合會，自90年11月30日後即未給付死會款
    ，則其共計尚積欠被上訴人死會款381,000 元（自90年12月
    21日起至91年9 月21日止，共計10期，155,000 ＋155,000
    ＋71,000=381,000）。
  (四)被上訴人主張如附表一編號3 之合會，上訴人共加入2 會，
    並分別於90年5 月30日以5,200 元得標、於90年7 月30日以
    6,200 元得標，而上訴人於得標後自90年11月30日起即未給
    付死會款之事實，亦據其提出合會簿1 本為證。上訴人固坦
    承其就此合會參加2 會，並已以上述金額得標之事實，然其
    於原審辯稱：被上訴人尚有部分得標金未給付伊、該合會會
    員係16人而非19人均云云。經查：
    1.斟諸前述上訴人就其與被上訴人間之會款債務，迄至91年
      2 月間仍匯款予被上訴人之事實，基於同前理由，應認上
      訴人辯稱被上訴人並未給付其全部得標金之事實，應非可
      採（註：原審就此部分認上訴人之主張不可採，上訴人於
      上訴理由亦未再主張）。
    2.上訴人雖主張如附表一編號3 之合會其只收到16人的會單
      ，並未收到19人的會單云云，惟被上訴人否認之，並主張
      ：該會有3 人是在收第1 期會款前就加入，伊有換會簿予
      上訴人等語。經查，如附表一編號3 合會之全部會員係19
      人之事實，業據證人呂麗蓉證述無訛，且據證人呂麗蓉提
      出該會會簿影本（附於本審卷第49頁）附卷可憑。經核證
      人呂麗蓉所提出之會簿影本，與被上訴人於原審所提出之
      會簿影本（附於原審卷第38頁，該會簿封面係記載「鄭瑞
      芳」先生台執等文字）內容相符（會首連同會員為19人）
      ，堪信為實在。再查，上訴人所提出附於原審卷第57頁之
      會單影本，其上雖記載會員16人，惟經核，該會單應係屬
      該會之最初版本，而該最初版本之部分會員與呂麗蓉所提
      出之確定版本之會單其會員並不相同（如：會員何光興原
      參加2 會，後僅參加1 會；會員羅桂芳原有參加，嗣未參
      加；而新增之會員則有李美英、吳雲鳳、李順和、呂麗蓉
      、何美蘭等人）；且觀諸上訴人所提出之會單形式與前開
      呂麗蓉、鄭瑞芳之會簿形式並不相同，而呂麗蓉、鄭瑞芳
      之會簿形式則屬相同等情，是衡諸新增會員呂麗蓉之上述
      證詞、及民間合會於會首收取第1 期合會金前，會員經常
      會有變動而變更會簿，應屬常情，是以，如附表一編號3
      之合會之會員應認係19人無訛。
    3.上訴人就此合會，自90年11月30日起即未給付死會款，則
      其就此合會共計尚積欠被上訴人死會款400,000 元（自90
      年11月30日起至91年8 月30日止，共計10期，200,000 ×
      2=400,000）。
  (五)如附表二編號2 所示之合會，上訴人僅提出附於原審卷第25
    頁、第109 頁之簡略說明而為主張，並未提出會單、會簿或
    其他證據，以實其說，其於原審空言就此主張抵銷，為原審
    所不採，上訴人上訴後，就此部分並未於上訴理由有所主張
    ，且其於上訴審復仍未有任何舉證，是其此部分空言主張抵
    銷，洵不足採。
  (六)綜上，上述(二)(三)(四)項所計算之會款，乃上訴人積欠被上訴人
    之會款，共計為1,884,500 元（1,103,500 +381,000+400,0
    00 =1,884,500）， 而上述(一)6.所計算之金額1,416,500 元
    ，則為上訴人得主張抵銷或被上訴人於各該會期時已先行扣
    抵之金額，兩相減除後，則上訴人尚應給付被上訴人468,00
    0元（1,884,500-1,416,500=468,000）。
四、綜上所述，被上訴人本於合會之法律關係，請求上訴人給付
    468,000 元及自其91年12月11日準備書狀送達上訴人之翌日
    （即91年12月14日）起至清償日止，按年息百分之5 計算之
    遲延利息，為有理由，應予准許，逾此所為請求，為無理由
    ，應予駁回。超過上開應准許部分，原審為上訴人敗訴之判
    決，並為假執行之宣告，尚有未洽，上訴意旨就此部分指摘
    原判決不當，求予廢棄改判，為有理由。至於上開應准許部
    分，原審判命上訴人給付，並為假執行之宣告，核無違誤，
    上訴意旨，就此部分，仍執陳詞，指摘原判決不當，求予廢
    棄，為無理由，應駁回其上訴。
五、本件待證事實已臻明瞭，兩造其餘攻擊防禦方法及舉證，對
    判決之結果不生影響，爰不予一一贅述，附此敘明。
六、據上論結，本件上訴為一部有理由，一部無理由，依民事訴
    訟法第436 條之1 第3 項、第450 條、第449 條第1 項、第
    79條，判決如主文。'
中　　華　　民　　國　　94　　年　　5 　　月　　3 　　日
                        民事第一庭  審判長法　官　郭琇玲
                  　　　　　　            法　官　張天民
                              　　　　　　法　官　林曉芳
以上正本係照原本作成
不得上訴
中　　華　　民　　國　　94　　年　　5 　　月　　3 　　日
                                          書記官  葉菽芬
附表一
┌──┬───┬────┬────┬────┬───┬─────┬─────┐
│編號│會  首│起會時間│末會時間│每會份  │ 內標 │ 會員人數 │ 上訴人參 │
│    │      │        │        │會款金額│ 外標 │(連同會首)│ 加之會份 │
├──┼───┼────┼────┼────┼───┼─────┼─────┤
│ １ │吳李秀│89年1月5│91年4月5│10,000元│外標  │ 28人     │ 3會      │
│    │珠    │日      │日      │        │      │          │          │
├──┼───┼────┼────┼────┼───┼─────┼─────┤
│ ２ │吳李秀│89年6 月│91年9 月│10,000元│外標  │ 28人     │ 3會      │
│    │珠    │21 日   │21 日   │        │      │          │          │
├──┼───┼────┼────┼────┼───┼─────┼─────┤
│ ３ │吳李秀│90年2 月│91年8 月│20,000元│內標  │ 19人     │ 2會      │
│    │珠    │30日    │30日    │        │      │          │          │
└──┴───┴────┴────┴────┴───┴─────┴─────┘
附表二
┌──┬───┬────┬────┬────┬───┬─────┬─────┐
│編號│會  首│起會時間│末會時間│每會份  │ 內標 │ 會員人數 │被上訴人參│
│    │      │        │        │會款金額│ 外標 │(連同會首)│加之會份  │
├──┼───┼────┼────┼────┼───┼─────┼─────┤
│ １ │丁○○│87年11月│90年9月5│10,000元│ 外標 │ 35人     │2會       │
│    │      │5日     │日      │        │      │          │          │
│    │      │        │        │        │      │          │          │
├──┼───┼────┼────┼────┼───┼─────┼─────┤
│ ２ │丁○○│90年3月5│91年1月5│10,000元│ 外標 │ 22人     │2會       │
│    │      │日      │日      │        │      │          │          │
└──┴───┴────┴────┴────┴───┴─────┴─────┘
